【裁判字號】    97,判,845
【裁判日期】    970911
【裁判案由】    商標評定
【裁判全文】
最  高  行  政  法  院  判  決
                                       97年度判字第845號
上  訴  人  富立好工業股份有限公司
代  表  人  甲○○
訴訟代理人  紀冠伶律師
被 上訴 人  經濟部智慧財產局
代  表  人  王美花
參  加  人  森泉企業股份有限公司
代  表  人  乙○○
上列當事人間商標評定事件，上訴人不服中華民國95年7月20日
臺北高等行政法院94年度訴字第2775號判決，提起上訴，本院判
決如下：
    主  文
原判決廢棄，發交智慧財產法院。
    理  由
一、上訴人於民國（下同）89年9月25日以「晶工及圖JIN KON」
    商標，指定使用於當時商標法施行細則第49條所定商品及服
    務分類表第11類之流理台、調理台、爐台及濯洗槽商品，向
    被上訴人申請註冊，經被上訴人核准列為審定第973758號商
    標（下稱系爭商標）。嗣於92年4月30日參加人持據以評定
    之註冊第197478號「晶工」、第316954號「晶工」、第4494
    73號「晶工及圖JIN KON」及第689137號「晶工JIN KON及圖
    」等商標（以下合稱據以評定商標），主張系爭商標有違當
    時商標法第37條第7款及第14款之規定，對之申請評定。嗣
    商標法於92年11月28日修正公布施行，被上訴人爰依修正後
    商標法第89條第1項規定逕予系爭商標註冊；又依修正後商
    標法第91條第1項規定辦理。因據以評定法條業經修正為商
    標法第23條第1項第12款及第14款，案經被上訴人審查，認
    系爭商標有修正前商標法第37條第7款及修正後商標法第23
    條第1項第12款規定之適用，遂以94年1月17日中台評字第92
    0147號商標評定書為系爭商標之註冊應予撤銷之處分。上訴
    人不服，循序提起訴願及行政訴訟，均遭駁回，乃提起本件
    上訴。
二、上訴人於原審起訴主張：參加人於92年4月1日取得據以評定
    之註冊第197478號及第449473號二個商標（下稱據以評定之
    二個商標），嗣於92年4月30日向被上訴人申請評定系爭商
    標。在上訴人申請系爭商標註冊登記時（即89年9月25日）
    ，參加人並非據以評定商標之所有人。而據以評定商標指定
    使用商品類別皆與系爭商標指定使用之流理台、調理台、爐
    台、濯洗槽等商品類別不同；兩商標依「類似商品及類似服
    務審查基準」之規定，在商品功能、用途、行銷管道、商品
    之原材料、成分及產製者上，皆有明顯之不同，自難認係使
    用於類似商品。另核卷附資料，無法證明據以評定之二個商
    標於系爭商標申請註冊時為著名商標；且除於91年間將據以
    評定商標使用於開飲機外，其他商品闕如！則被上訴人豈能
    以申請註冊日期距今已逾20餘年即認定據以評定商標係著名
    商標？核被上訴人之認定與「著名商標或標章認定要點」之
    規定相違。從而，被上訴人認定系爭商標違反修正前商標法
    第37條第7款及修正後商標法第23條第1項第12款規定，而撤
    銷系爭商標之註冊之處分，於法有違。況且在移轉商標權之
    結果，有二以上之商標權人使用相同商標時，任一商標權人
    將自己享用之商標權指定使用於其他商品類別，無不法競爭
    情形；且如不允其擴大商標權指定使用範圍，有違商標法第
    1條「促進工商企業正常發展」立法意旨，並造成行政程序
    法第6條差別待遇之情況，暨修正後商標法對二以上之商標
    權人使用相同商標時，已明文加以限制各使用人應為適當區
    別標示的要求，以維消費者之權益後，自無修正後商標法第
    23條第1項第12款適用之餘地。退步言之，系爭商標核與據
    以評定之二個商標亦不足以造成相關公眾之誤認。再退步言
    之，系爭商標於註冊登記時已取得斯時商標所有權人同意辦
    理註冊。綜上所述，被上訴人所為撤銷系爭商標之註冊之處
    分及訴願決定皆於法有違等語，求為判決撤銷訴願決定及原
    處分。
三、被上訴人則以：系爭商標與據以評定商標相較，二者有相同
    之中文「晶工」、外文「JIN KON」，而其工字圖附加齒輪
    之設計構圖極相彷彿，以具有普通知識經驗之消費者，於購
    買時施以普通之注意，可能會有所混淆而誤認二商品來自同
    一來源，應屬構成近似之商標。且據以評定商標所表彰之商
    品品質與信譽，於系爭商標申請註冊日即89年9月25日之前
    ，已廣為相關業者或消費者所普遍認知而達著名之程度。況
    消費者所認識之「晶工」系列商標應為早期未移轉前所建立
    及延續而來之信譽，較諸系爭商標而言，應為消費者較為熟
    悉之商標。本件綜合兩商標圖樣近似之程度、據以評定商標
    著名之程度，與相關消費者對兩商標熟悉之程度等各項因素
    加以判斷，系爭商標縱指定使用於流理台、調理台、爐台、
    濯洗槽等性質不同之商品申請註冊，仍應有使相關消費者對
    其所表彰之商品來源或產製主體發生混淆誤認之虞，而有修
    正前商標法第37條第7款及修正後商標法第23條第1項第12款
    規定之適用，依法自應撤銷其註冊，至於其是否仍有修正前
    商標法第37條第14款及修正後商標法第23條第1項第14款規
    定之適用，已不影響結果之判斷，無庸再予論究等語，資為
    抗辯，求為判決駁回上訴人在原審之訴。
四、參加人則以：兩商標圖樣之中文「晶工」完全相同，且其工
    字圖附加齒輪之設計構圖亦相同，以具有普通知識之消費者
    於購買時施以普通之注意，會有所混淆而誤認二商品來自同
    一來源或雖不相同但有關聯之來源，應屬構成近似之商標。
    又中文「晶工」、英文「JIN KON」及齒輪圖形為參加人及
    其前手早於71年起即陸續以之作為商標圖樣，指定使用於開
    飲機等商品，陸續取得多件商標權，並經延展註冊使用，至
    今已有25餘年之歷史，其商品於全國各大量販店及百貨公司
    、一般電器行均有販售，並迭經各報章雜誌、電視等媒體廣
    告宣傳促銷，參加人所表彰之商品品質與信譽業已廣為相關
    業者或消費者所普遍認知而達著名之程度，亦經商標主管機
    關肯認在案。況消費者所認識之「晶工」系列商標應為早期
    未移轉前據以評定商標所建立及參加人延續而來之信譽，較
    諸系爭商標而言，應為消費者較為熟悉之商標。是兩商標圖
    樣近似之程度極高，及指定商品高度類似之程度及據以評定
    商標著名之程度，與相關消費者對據以評定商標熟悉之程度
    等各項因素加以判斷，系爭商標之註冊，客觀上應有使相關
    消費者誤認兩商標之商品為同一來源之系列商品，或者誤認
    兩商標之使用人間存在關係企業、授權關係、加盟關係或其
    他類似關係，而產生混淆誤認情事，實有違修正前商標法第
    37條第7款及修正後商標法第23條第1項第12款之規定，依法
    應不得註冊等語，資為抗辯，求為判決駁回上訴人在原審之
    訴。
五、原審駁回上訴人在第一審之訴，係以：(一)系爭商標係由工字
    圖附加齒輪、外文「JIN KON」及中文「晶工」之設計構圖
    所組成，而據以評定之商標有二（註冊第197478號及第4494
    73號），分別為中文「晶工」及外文「JIN KON」及工字圖
    附加齒輪外圍加長方形之邊框所構成，兩者相較皆有相同之
    中文「晶工」、外文「JIN KON」及工字圖附加齒輪，唯一
    差異僅在系爭商標未加長方形邊框，據以評定商標加有長方
    形邊框而已，更且系爭商標圖樣上之外文「JIN KON」，發
    音近似中文「晶工」，二者在外觀、觀念及讀音上近似，以
    具有普通知識經驗之消費者，於購買時施以普通之注意，均
    可能會有所混淆而誤認。是以兩者無論外觀、觀念及讀音均
    極相彷彿，兩商標應屬近似之商標無疑。(二)系爭商標雖於90
    年註冊當時將其指定使用在第11類之「流理台、調理台、爐
    台及濯洗槽」等商品，與據以評定商標指定使用之各種排油
    煙機、冷熱風機、電爐、電冰箱、冷氣機、洗衣機等，暨開
    飲機、濾水機、飲水機、冷熱水瓶等商品相較，二者均屬家
    用廚房、衛浴用品，或其附屬器具用品，依一般社會通念及
    市場交易情形，難謂兩商標指定使用之商品非屬類似之商品
    。(三)據以評定商標為參加人及其前手早於71年即以之作為商
    標，分別指定使用於開飲機、淨水器、濾水器、冷熱水瓶、
    電暖器、乾衣機、瓦斯爐、排油煙機等商品，先後取得註冊
    登記（第197478號及第449473號）等商標權，且經延展註冊
    在案，使用迄今已逾20餘年，並在日本、泰國、印尼、香港
    地區及大陸地區獲准註冊在案，其商品復經各報章雜誌、各
    有線與無線電視刊登廣告及臺灣省各地之中興號、國光號等
    客運車刊登大幅車體廣告廣為宣傳，並在各地設有展示服務
    中心，亦在國內家樂福、燦坤、全國電子、大潤發、愛買及
    大買家等大型量販店陳列販售，其行銷網路遍及臺灣省北、
    中、南各地，足見據以評定商標於系爭商標申請註冊日即89
    年9月25日之前，其所表彰商品之信譽已廣為相關事業或消
    費者所普遍認知而具備所謂著名商標之要件。(四)上訴人固檢
    送系爭商標註冊證影本、上訴人之公司榮獲中華經貿研究發
    展協會全國第一品牌推廣委員會頒發第一屆優良企業商品消
    費者金字招牌獎選拔活動符合評選標準之證書照片、上訴人
    訂定瓦斯器具安裝丙級技術技能檢定學術科測驗參考資料、
    上訴人商品包裝外觀有標示產品來源及倉儲狀態之照片等資
    料證明系爭商標之使用及與據以評定商標具商標識別區隔情
    形。惟查該等資料文件並非直接與系爭商標商品之行銷或使
    用產生關聯，尚無法證明該等資料與上訴人89年9月25日申
    請註冊之系爭商標之使用有任何關係。至於上訴人主張商品
    包裝外觀有標示產品來源及倉儲狀態之照片部分，經檢視該
    等照片，拍攝日期俱為「2006.6.14.」，核屬系爭商標註冊
    後之現象，尚非系爭商標註冊日「89.9.25.」之前之使用狀
    況，難據為系爭商標註冊時上訴人商品標示來源具識別性區
    隔及兩商標在市場併存之事實之證明。況上訴人所提上開照
    片編號「12」所示之商品其中「三環雙口爐，JG-318」紙箱
    包裝即無上訴人所稱之識別性區隔，是其所稱商品識別性之
    區隔應係系爭商標註冊以後之事，難據為系爭商標申請註冊
    當時及之前即已經廣泛使用，是以上訴人所陳系爭與據以評
    定商標在市場併存之事實已為相關消費者所認識，且足以辨
    識為不同來源者或相關消費者對系爭商標較為熟悉之事實，
    無足憑採。(五)參酌上訴人在原審法院94年度訴字第00703號
    商標評定事件中，判決理由欄載明上訴人於該案評定階段答
    辯之資料，足知系爭商標與據以評定商標之實際使用上，已
    造成一般消費者之混淆誤認。故而綜合衡酌系爭商標與據以
    評定商標之近似程度、指定使用商品之類似程度、相關消費
    者對兩商標熟悉之程度及實際混淆誤認等情事，足認系爭商
    標客觀上應有使相關消費者誤認與據以評定商標之商品為同
    一來源之系列商品，或誤認與據以評定商標之使用人間存在
    關係企業、授權關係、加盟關係或其他類似關係，而產生混
    淆誤認情事，應有系爭商標註冊時商標法第37條第12款及修
    正後商標法第23條第1項第13款規定之適用。(六)晶工公司及
    林義涵書立證明書之日期俱為95年5月23日，均在系爭商標
    申請註冊（89年9月25日）之後，審諸上開證明書內固均記
    載晶工公司於89年9月間表示同意。惟查，包含據以評定商
    標在內之「晶工」系列商標，參加人係於92年4月1日經由臺
    灣臺北地方法院拍定，自晶工公司名下移轉登記取得，晶工
    公司若於89年間即已同意林義涵使用系爭商標，林義涵或晶
    工公司自可於法院查封拍賣據以評定商標程序時予以表明，
    以保障自己或維護客戶之權益，但查卷附之臺灣臺北地方法
    院90年10月19日北院文90民執酉字第3484號函並無此附記。
    再者，上訴人所提上開晶工公司之證明書既記載同意天鋐公
    司負責人林義涵口頭向晶工公司表示將系爭商標指定使用在
    流理台等商品並申請商標註冊登記等文字，此同意如果屬實
    ，則受同意人為「天鋐公司」而非林義涵個人，惟上訴人卻
    提出林義涵個人出示之證明書，難謂吻合。何況原審法院94
    年度訴字第00703號商標評定事件判決理由欄第4點記載「…
    惟查，晶工公司書立證明書及公證之日期，分別為94年6月
    27日及94年11月11日，均在系爭商標申請註冊（89年9月25
    日）之後，而上開證明書內又未顯示晶工公司同意之日期，
    已難證明天鋐公司申請系爭商標註冊前已得晶工公司之同意
    。況查，包含據以評定商標在內之『晶工』系列商標，參加
    人已於92年4月1日經由臺灣臺北地方法院拍定而自晶工公司
    名下移轉登記取得，自斯時起晶工公司已非據以評定商標之
    所有權人，其嗣後始書立證明書謂已同意天鋐公司申請系爭
    商標之註冊云云，即難予以採信。」綜合上開事證及推論，
    足知本案兩紙證明書應係上訴人臨訟事後參考前案判決理由
    補足之文件，渠等內容難認客觀可採，難以證明天鋐公司申
    請系爭商標註冊前已得晶工公司之同意，而有修正後商標法
    第23條第1項第13款但書規定之適用。上訴人主張本件有修
    正後商標法第23條第1項第13款但書規定之適用等云，既與
    查證之事實未符，自亦屬無足採取。(七)據以評定商標所指定
    使用之商品為「排油煙機、電爐」等商品，非「飲水機、濾
    水器」商品，其實際使用之商品是否主要為「飲水機、濾水
    器」商品，而非「排油煙機、電爐」等商品，尚非本件所得
    論究等詞，為其判斷之基礎。
六、本院查，本件依評定卷附之評定申請書之記載，參加人據以
    評定之法條為修正前商標法第37條第7款及第14款，嗣修正
    為商標法第23條第1項第12款及第14款，而被上訴人評定系
    爭商標有修正前商標法第37條第7款及修正後商標法第23條
    第1項第12款規定之適用，且本件兩造及參加人之訟爭法條
    亦為修正前商標法第37條第7款及修正後商標法第23條第1項
    第12款。詎原判決於理由欄第1點明揭修正前商標法第37條
    第7款及修正後商標法第23條第1項第12款條文內容，並加以
    闡述說明，且於理由欄第2點記載兩造主要爭執在於：系爭
    商標經被上訴人審查認有違反修正前商標法第37條第7款及
    修正後商標法第23條第1項第12款之規定，乃評定系爭商標
    之註冊應予撤銷之處分，是否適法？卻於理由欄第3點第5小
    點認定系爭商標應有其註冊時商標法第37條第12款及修正後
    商標法第23條第1項第13款規定之適用，暨於理由欄第6點綜
    論系爭商標有其註冊時商標法第37條第12款及修正後商標法
    第23條第1項第13款規定不得註冊之情形，此除與理由欄第1
    、2點之記載矛盾，當然違背法令外，且別於參加人據以評
    定之法條、被上訴人認定系爭商標有違之法條及兩造訟爭之
    法條之外，認定系爭商標有違其他法條即修正前商標法第37
    條第12款及修正後商標法第23條第1項第13款，自屬訴外裁
    判，當然違背法令。復依評定卷附之評定申請書之記載，本
    件據以評定之商標為註冊第197478號「晶工」、第316954號
    「晶工」、第449473號「晶工及圖JIN KON」及第689137號
    「晶工JIN KON及圖」等商標。詎原判決認定本件據以評定
    之商標有二，即註冊第197478號「晶工」及第449473號「晶
    工及圖JIN KON」等商標，核與卷證資料不符，其判決違背
    證據法則，當然違背法令。綜上所述，上訴論旨，指摘原判
    決違背法令，求予廢棄，為有理由，爰將原判決予以廢棄，
    發交智慧財產法院。
七、據上論結，本件上訴為有理由，依行政訴訟法第256條第1項
    ，第260條第1項，智慧財產案件審理法施行細則第5條第1項
    ，判決如主文。
中    華    民    國    97    年    9     月    11    日
                    最高行政法院第五庭
                        審判長法官  劉  鑫  楨
                              法官  黃  秋  鴻
                              法官  黃  淑  玲
                              法官  吳  慧  娟
                              法官  曹  瑞  卿
以  上  正  本  證  明  與  原  本  無  異
中    華    民    國    97    年    9     月    12    日
                              書記官  張  雅  琴


司法院資訊處製作；財團法人民間司法改革基金會備份。
